【裁判字號】    90,上,361
【裁判日期】    901107
【裁判案由】    損害賠償
【裁判全文】
臺灣高等法院民事判決  九十年度上字第三六一號
    上  訴  人  丙○○
    訴訟代理人  乙○○
    被  上訴人  甲○○
                丁○○○
右當事人間請求損害賠償事件，上訴人對於中華民國九十年二月十六日臺灣桃園地方
法院八十九年度訴字第二九五號第一審判決提起上訴，乙○○並為訴之追加，本院判
決如左：
    主    文
原判決關於駁回上訴人後開第二項之訴部分，並訴訟費用之裁判（確定部分除外）廢
棄。
被上訴人應連帶給付上訴人乙○○新台幣柒萬伍仟捌佰零壹元，連帶給付上訴人丙○
○新台幣壹拾肆萬參仟陸佰元，及均自民國八十七年六月十二日起至清償日止，按週
年利率百分之五計算之利息。
其餘上訴駁回。
上訴人乙○○追加之訴駁回。
第一審（確定部分除外）、二審訴訟費用，由被上訴人連帶負擔十分之一，餘由上訴
人負擔；追加之訴訴訟費用由上訴人乙○○負擔。
上訴人假執行之聲請均駁回。
    事    實
甲、上訴人方面：
一、聲明：(一)原判決廢棄。(二)被上訴人應連帶給付上訴人乙○○新臺幣（下同）五十
    五萬九千七百六十八元，連帶給付上訴人丙○○一百零二萬六千六百元，並均自
    民國（下同）八十七年六月十二日至清償日止按年息百分之五計算之利息。(三)願
    供擔保請准宣告假執行。
二、陳述：除與原判決記載相同者，茲引用之外，補稱：
(一)、依被上訴人八十七年二月二十六日拍攝之十九張照片、觀音鄉公所之承辦人員因
    未詳查系爭土地上有建物存在，不當發給農地合法使用證明，遭記申誡乙次、收
    據、估價單、現場破壞照片、證人鄒麒鐘證言及被上訴人甲○○於刑事判決自承
    毀損棚寮、水泥基柱、土堆等情，可見農舍、鐵皮板塊、監視器、水井抽水馬達
    、棚寮確實存在，因被上訴人甲○○之整地行為而毀損，並經刑事判決有罪確定
    在案，被上訴人自應負賠償責任。
(二)、被上訴人甲○○毀損當時，上訴人乙○○所有之農舍價值三十萬元、監視器七萬
    零五百元、農舍執照費用一萬八千二百六十八元、水井修理費二萬九千元、鐵皮
    板塊四萬元、棚寮十萬二千元，共計五十五萬九千七百六十八元。上訴人丙○○
    部分，農舍鋼架五十六萬五千七百元、水泥柱四十六萬零九百元，共計一百零二
    萬六千六百元，被上訴人自應連帶賠償上訴人所受之損害。
(三)、監視器係裝設在棚寮上，被上訴人甲○○毀損棚寮時，攝影鏡頭等亦同時遭損，
    其殘骸已被人撿去，其中監視器即螢幕、錄放影機係放在上訴人乙○○所有鐵皮
    屋內。上訴人丙○○所訂製之農舍鋼架並未放置於現場，惟其尺寸固定，無法再
    利用。
乙、被上訴人方面：
一、聲明：上訴駁回。
二、陳述：除與原判決記載相同者，茲引用之外，補稱：
(一)、不同意上訴人乙○○追加鐵皮板塊四萬元。
(二)、上訴人主張被上訴人甲○○於八十七年六月十二日毀損上開地上物，惟依同年十
    二月十五日查封筆錄、八十七年二月二十六日勘驗結果、上訴人乙○○自承查封
    後現場無建築物，及執行法院於同年三月三日駁回上訴人丙○○准予繼續興農舍
    之聲請等情，可見上訴人所稱遭被上訴人甲○○毀損之農舍、水井等物並不存在
    。證人亦僅能證明曾經裝設監視器、訂製鐵皮屋鋼材，無法證明查封當時，系爭
    土地上確有監視器、訂製鐵皮屋之鋼材存在，從而上訴人所稱之損害並非被上訴
    人甲○○之整地行為所致，被上訴人自無賠償責任。
(三)、被上訴人甲○○雖於刑事判決自承毀損水泥基柱、棚寮及土堆，惟土堆本無毀損
    問題，基柱、棚寮亦因系爭土地查封後，不得施工或移轉他人，已無經濟價值，
    縱未拆除，拍定後還是須點交他人，上訴人自無損害可言。況棚寮部分至多僅值
    五萬元。
(四)、被上訴人丁○○○係委任被上訴人甲○○辦理強制執行之事宜，無對價關係亦無
    指揮監督之情形，與僱傭關係無涉，自無庸負民法第一百八十八條僱用人責任。
丙、本院依職權調閱原法院八十八年度桃簡字第二三七號及八十八年度簡上字第八三
    號刑事卷、八十六年度執字第一○三五四號執行卷。
    理      由
甲、程序方面：
    上訴人乙○○在原審聲明被上訴人應連帶給付其一百四十三萬九千三百五十七元
    及利息，其請求之項目包括所有之農舍、攝影機等、代繳規費、清理土地費、水
    井修理費、棚寮三座、增值稅與未足清償債權間之差額（見原審卷第一六、一七
    頁明細表及一○六至一○九頁之民事擴張聲明狀）；並未包括鐵皮板塊二百塊，
    惟其主張被上訴人甲○○毀損侵害其權利之基礎事實同一，是上訴人乙○○在本
    院追加請求該部分之損害四萬元，雖為被上訴人所不同意，然依民事訴訟法第四
    百四十六條第一項準用同法第二百五十五條第一項第二款規定，自應予准許，合
    先敘明。
乙、實體方面：
一、上訴人起訴主張：被上訴人丁○○○與上訴人乙○○有債務糾紛，乃僱請被上訴
    人甲○○代為求償，被上訴人甲○○於八十六年十一月十八日向原法院民事執行
    處聲請就上訴人乙○○所有坐落於桃園縣觀音鄉○○段四一０號農地（下稱系爭
    土地）為抵押物拍賣之強制執行，同年十二月十五日完成查封，並樹立查封標示
    。被上訴人甲○○竟於八十七年六月十二日凌晨二時許僱人以挖土機將系爭土地
    上上訴人乙○○所有之農舍、鐵皮板塊二百塊、監視器鏡頭一個、水井抽水馬達
    一個，棚寮三座，上訴人丙○○所有之農舍地基水泥柱，連同上開查封標示，悉
    予剷除損壞，爰依侵權行為法則，請求被上訴人連帶給付上訴人乙○○一百四十
    三萬九千三百五十七元、上訴人丙○○一百零二萬六千六百元，並均自八十七年
    六月十二日起算法定遲延利息之判決。（原審駁回上訴人之請求，上訴人乙○○
    僅就五十一萬九千七百六十八元本息部分聲明不服，另追加鐵皮板塊二百塊四萬
    元，其餘敗訴部分未聲明不服，該部分業已確定。）
二、被上訴人甲○○對於伊曾於上開時地僱人前去整地一事並不爭執，惟以上訴人所
    稱之地上物，八十六年十二月十五日查封當時並不存在，上訴人之損害非伊整地
    行為所致，而上訴人於查封後，依強制執行法第五十一條第二項規定，不得建築
    ，基柱、棚寮縱未拆除，拍定後須點交他人，上訴人並無損害，及上訴人提出之
    估價單不實等語置辯。被上訴人丁○○○則以：被上訴人甲○○非其受僱人，被
    上訴人甲○○之整地行為亦非在執行職務，伊無庸負僱用人責任等語，資為抗辯
    。
三、查，被上訴人甲○○於前開時地僱用不知情之工頭許禮墻、挖土機司機陳建斌、
    板車司機林豐田整地，故意毀損上訴人所有之物，刑事部分業經原法院判處有期
    徒刑四月確定在案之事實，業經調取原法院八十八年度桃簡字第二三七號及八十
    八年度簡上字第八三號刑事卷查明無訛；被上訴人甲○○亦承認有毀損之行為，
    但辯稱伊僱人整地時，僅毀損水泥基柱、棚寮及土堆，並無農舍、水井、監視器
    、鐵皮屋鋼材等物；被上訴人丁○○○則否認伊有僱用甲○○之情事，是本件所
    應審酌之重點在於：上訴人所受之損害範圍為何，與被上訴人甲○○之整地行為
    有無因果關係？被上訴人丁○○○應否負連帶賠償之責？
(一)、按刑事判決所為事實之認定，於為獨立民事訴訟之裁判時本不受拘束，民事法院
    仍得依調查證據所得，綜合全辯論意旨為判斷。又損害賠償之債，以有損害之發
    生及有責任原因之事實，並二者之間，有相當因果關係為成立要件，上訴人主張
    對於被上訴人有損害賠償請求權，自應符合此項成立要件。經查，前開刑事判決
    固認定被上訴人甲○○毀損之物包括上訴人乙○○所有之半毀舊磚房農舍一間、
    棚寮三座、鐵皮板塊二百塊、監視器鏡頭一個、水井抽水馬達一個，以及上訴人
    丙○○所有之農舍地基水泥柱等建物；惟查，被上訴人甲○○及訴外人許禮墻、
    陳建斌、林豐田在被訴故意毀損刑案偵審中，均指稱進行整地，現場僅有六根水
    泥基柱、棚寮及土堆，並無農舍、水井、監視器、鐵皮屋鋼材等物，前後一致（
    見臺灣桃園地方法院檢察署八十七年度偵字第八七二二號偵查卷第一二、一五、
    一八、二二、五○、五二頁偵訊筆錄），上訴人乙○○主張被上訴人甲○○另毀
    損其所有之農舍、鐵皮板塊、監視器、水井抽水馬達，自應舉證證明。
(二)、次查，本件上訴人乙○○係提供其所有系爭土地連同其他六筆土地為擔保，向被
    上訴人丁○○○借款，設定本金最高限額七百五十萬元抵押權，嗣經原法院於八
    十四年一月七日以八十四年度拍字第一七號裁定准予拍賣後，被上訴人丁○○○
    即委託被上訴人甲○○辦理強制執行程序，原法院民事執行處於同年十一月二十
    二日履勘現場，現場有一當作倉庫使用之建物，無人居住，無門亦無窗，且屋頂
    破損，經鑑價以九十萬六千元為最低拍賣價格，並於拍賣公告上註記「建物九六
    建號出租隆吉實業股份有限公司，租期自八十四年元月一日起至八十六年十二月
    三十一日止」，租金每月二萬元每月五日繳納，押金三萬元，拍定後不點交」及
    「拍賣之建物（建號九六）因未辦理建築物所有權第一次登記，於拍定後無法逕
    持不動產權移轉證書辦理所有權移轉登記」，嗣於八十五年四月十六日經被上訴
    人丁○○○聲撤回執行，原法院民事執行處於同年五月九日准予撤回，業經原法
    院調取該院八十四年執字第三七七九號民事執行卷，核閱無誤；惟此僅足資證明
    於八十四年十一月二十二日履勘當時，系爭土地上確有一半毀損之建物而已。
(三)、被上訴人丁○○○於八十六年十一月十七日再執前開准予拍賣之裁定，向原法院
    聲請就上訴人乙○○所有之系爭土地強制執行，經原法院民事執行處於同年十二
    月十五日至現場查封，當時現場並無耕作，長滿雜草，其上已無上訴人乙○○所
    指之半毀農舍；上訴人乙○○於八十七年一月二十三日在原法院民事執行處法官
    調查時除對系爭土地鑑定價格無意見外，並稱：目前如照片所示，有四支鐵杆及
    水泥柱、木材隔板，用來養雞，旁邊有木板牆及鋼筋，另有一棚子停車用；原法
    院民事執行處會同中壢地政事務所測量人員再於同年二月二十六日至現場指界勘
    測，勘驗結果：當時地上有一堆雞糞之棚子（水泥柱四支支撐，上面一壓克力板
    ，帆布蓋成）、一車棚（水泥柱支撐，上面一壓克力板）及地基（前半部為舊屋
    拆除之地基－據上訴人丙○○稱係以前之建物，被不明人士拆除放火燒，目前只
    剩地基、地上尚有磚塊；後半部六根新建地基）等情，經調取原法院八十六年度
    執字第一○三五四號執行全卷，查明屬實；有查封筆錄、現場照片、調查筆錄、
    勘驗筆錄附該執行卷第二二、四一、四七、四八頁、證物袋可按。而該執行處於
    八十七年八月三十一日定第一次拍賣期日時，亦僅公告系爭土地最低拍賣價格為
    三百萬元，並未有如上訴人乙○○所指稱可供併付拍賣之價值九十萬六千元之建
    物（見該執行卷第八一、二頁公告），綜此，上訴人乙○○主張被上訴人甲○○
    有毀損其所有半毀之農舍一間，尚難採信為真實。
(四)、況依八十六年十二月十五日查封系爭土地當時所拍攝之現場照片以觀，亦是一遍
    狼藉，且有遭火舌肆虐之痕跡，上訴人並自承系爭土地於查封前，在八十六年九
    月間曾遭不明人士放火破壞之事實（原審卷第一○○頁) ，以及許禮墻、陳建斌
    在原審到庭證述：當時只見一堆土、水泥柱、土堆上均長草等語 (原審卷第六○
    頁) ，自堪認被上訴人甲○○所辯僅毀損水泥基柱、棚寮乙節，為可採。惟上訴
    人乙○○主張伊於八十六年十一月十七日在棚寮上方安裝監視器，除有估價單附
    原審卷第二一頁為證外，並經百亨通訊有限公司僱用之工人謝吉昌到庭證稱：「
    ．．監視器是我去安裝，當初我是先送估價單，約隔了二個星期去裝設，價格連
    安裝共七萬零五百元，我負責施工經過驗收、測試沒問題就算完工．．攝影機架
    設在靠近路燈的棚子下方，電線再拉到鐵皮屋內，利用路燈照明攝影，監視器（
    螢幕）、錄放影機放在鐵皮屋室內」等語；（本院卷第六七、六八頁），則依一
    般常情判斷，該監視器有關攝影機、鏡頭部分既安裝在棚寮上方，棚寮遭被上訴
    人甲○○僱工以挖土機損壞，監視器亦必連同受損壞無疑。至上訴人乙○○主張
    之水井抽水馬達，尚無證據足資證明係因被上訴人甲○○之整地行為所生之損害
    。
四、被上訴人甲○○故意毀損上訴人乙○○所有之棚寮、監視器有關攝影機、鏡頭等
    部分；毀損上訴人丙○○所有預建農舍之水泥基柱及地基，自應依民法第一百八
    十五條規定，負侵權行為損害賠償責任，而上開上訴人所有之物被毀損後，已無
    從回復原狀，上訴人請求被上訴人甲○○為金錢賠償，自屬有據。且系爭土地縱
    遭查封，但其上之物仍有相當之經濟價值，被上訴人所辯上訴人於查封後，依強
    制執行法第五十一條第二項規定，並不得建築，基柱、棚寮縱未拆除，拍定後須
    點交他人，故上訴人並無損害云云，不足為取。惟按基於同一原因事實受有損害
    並受有利益者，其請求之賠償金額，應扣除所受之利益，修正民法第二百一十六
    條之一定有明文，此修正規定有溯及之效力。因此，本件上訴人得請求者，應依
    八十七年十二月三十日行政院臺（八七）台財字第五二０五三號函，及八十七年
    五月十四日行政院臺（八七）會授二字第０三四五四號函，分別核定之固定資產
    耐用年數表，及財物標準分類表，依定率遞減法計算其折舊額。爰分述如下：
(一)、上訴人乙○○請求部分：
    １、半毀農舍價值三十萬元、水井修理費二萬九千元、鐵皮板塊四萬元部分，既
        無證據證明為被上訴人甲○○所損害，農舍執照費用一萬八千二百六十八元
        亦非因被上訴人甲○○整地所致，此部分之請求，非有理由。
    ２、監視器七萬零五百元：經核估價單上其中監視器（螢幕）、錄放影機係放在
        鐵皮屋室內，並未受損，為上訴人乙○○所不爭執，該部分三○六○○元應
        予扣除；又其餘攝影機、廣角自動光圈鏡頭、防護罩、角架、線材共二八九
        ○○部分，則應按其耐用年數七年、每年折舊率○．二八，依其已使用十二
        分之七年  (即八十六年十一月三十一日至八十七年六月十二日)，計算其折
        舊額為四七二○元，餘二四一八○元，加上工資一一○○○元，共三五一八
        ○元（元以下四捨五入）。
    ３、棚寮十萬二千元：惟依上訴人乙○○提出之附原審卷第四六頁工程預算書所
        載，此部分僅五萬九千一百元；且依現場照片以觀，系爭棚寮三座，僅以汽
        油桶灌裝水泥作為基柱，其上蓋壓克力板、帆布，圍以鐵條或木板，極為簡
        陋，被上訴人亦自承僅值五萬元，則上開預算書所載之價格，尚符實情，堪
        予採信。又此種棚寮並非房屋，且可隨時拆除移動，故其性質上與活動房屋
        相似，其耐用年數為三年，每年折舊率為○．五三六，已建造使用十二分之
        七年，應折舊一八四七九元，扣減後為四○六二一元（以下四捨五入）。
    ４、綜上，上訴人乙○○可得請求被上訴人甲○○賠償之損害，共為七五八○一
        元。
(二)、上訴人丙○○部分：
    １、水泥柱及地基四十六萬零九百元，固據上訴人丙○○提出估價單為憑，惟依
        現場照片以觀，僅有約一百公分高之六根水泥柱，尚未砌有磚牆，其建造費
        用顯不可能高達四十六萬元，上訴人丙○○在刑案偵查中亦稱約值十五萬元
        左右 (見前開偵查卷第一○頁) ，參酌其上確已舖設水泥地面，自以上訴人
        丙○○在發現遭被上訴人甲○○毀損伊始所自承之十五萬元，為可採信。此
        部分建物屬於加強磚造房屋之一部分，其耐用年數為三十五年，每年折舊率
        為○．○六四，已建造使用十二分之八年（八十六年十月二十五日至八十七
        年六月十二日），應折舊六四○○元，扣減後為一四三六○○元（元以下四
        捨五入）。
    ２、農舍鋼架五十六萬五千七百元，固據上訴人丙○○提出估價單為憑，並經證
        人鄒麒鐘在原審證明無誤；惟上開鋼架並未置放於現場，未遭被上訴人甲○
        ○毀損，為兩造所不爭執。上訴人丙○○雖主張其所訂製之鋼架尺寸固定，
        因被上訴人甲○○毀損地基及水泥基柱，無從搭蓋成農舍，亦屬損害云云；
        然查，系爭土地係於八十六年十二月十五日被查封，查封後上訴人丙○○自
        不得再為有礙於執行效果之行為，故原法院民事執行處於八十七年三月三日
        駁回上訴人丙○○准予繼續興建農舍之聲請（見上開執行卷第五一頁），由
        此可見，上訴人丙○○縱受有不能使用上開訂製鋼架之損害，亦與被上訴人
        甲○○之毀損地基及水泥基柱之行為無相當因果關係，此部分之請求，尚嫌
        乏據。
五、末按民法第一百八十八條第一項前段之規定，受僱人因執行職務，不法侵害他人
    權利者，應由僱用人與行為人連帶負損害賠償責任。被上訴人丁○○○雖否認伊
    有僱用甲○○為整地之行為，其毀損上訴人之物亦非執行職務，無由責令伊負僱
    用人責任云云。惟按上開僱用人責任之規定，係為保護被害人而設，故此所稱之
    受僱人，應從寬解釋，不以事實上有僱傭契約者為限。凡客觀上被他人使用為之
    服勞務而受其監督者，均係受僱人。亦即，依一般社會觀念，認其人係被他人使
    用為之服務而受其監督之客觀事實存在，即應認其人為該他人之受僱人，至於該
    他人之主觀認識如何，要非所問。茲查，被上訴人甲○○在刑案偵審中一再承認
    受老闆娘即被上訴人丁○○○僱用整地（見前開偵查卷第一一反面、六五、六八
    頁），本件審理中雖改稱係受被上訴人丁○○○之委任，惟客觀上已堪認被上訴
    人二人間有指揮監督關係存在。又受僱人之行為是否與其職務有關係，亦宜從廣
    義解釋；所謂受僱人執行職務，不法侵害他人權利之行為，不僅指受僱人職務範
    圍內之行為而定，即與執行職務相牽連，或職務上予以機會之行為，不法侵害他
    人權利者，亦應包括在內。被上訴人甲○○既於執行整地之職務時，故意毀損上
    訴人所有之物，致上訴人受有損害，從而上訴人請求被上訴人丁○○○負僱用人
    之連帶賠償責任，洵無不合，應予准許。
六、綜上所述，上訴人依民法第一百八十四條第一項、第一百八十八條第一項前段，
    請求被上訴人連帶給付上訴人乙○○五十一萬九千七百六十八元，連帶給付上訴
    人丙○○一百零二萬六千六百元，並均自八十七年六月十二日  (損害發生時)起
    至清償日止，按週年利率百分之五計算之利息。於被上訴人應連帶給付上訴人乙
    ○○七萬五千八百零一元；連帶給付上訴人丙○○一十四萬三千六百元及其法定
    遲延利息部分，為有理由，應予准許，逾此所為請求，為無理由，應予駁回。原
    審除確定部分外就上開應准許部分，為上訴人敗訴之判決，尚有未洽，上訴意旨
    求予廢棄改判，為有理由，爰由本院予以廢棄改判如主文第二項所示。至於上訴
    人之請求不應准許部分，原判決為上訴人敗訴之判決，並駁回其假執行之聲請，
    於法並無不合，上訴意旨求予廢棄改判，為無理由，應駁回其上訴。又，上訴人
    乙○○追加鐵皮板塊二百塊四萬元之請求，於法無據，亦應與其假執行之聲請併
    予駁回。再者，本件命被上訴人連帶給付之金額未逾一百萬元，被上訴人不得上
    訴第三審，自無宣告假執行之必要，上訴人假執行之聲請，應予駁回。
七、本件判決之基礎已臻明確，兩造其餘攻擊防禦方法及舉證，核與判決無影響，毋
    庸一一論列，併此敘明。
八、據上論結，本件上訴為一部有理由，一部無理由，上訴人乙○○追加之訴為無理
    由；依民事訴訟法第四百五十條、第四百四十九條第一項、第七十八條、第七十
    九條但書、第八十五條第一項、第二項，判決如主文。
中      華      民      國     九十     年     十一     月      七      日
                                    民事第三庭
                                        審判長法  官  張  宗  權
                                              法  官  蕭  艿  菁
                                              法  官  吳  秀  美
右正本係照原本作成。
上訴人如不服本判決，應於收受送達後二十日內向本院提出上訴書狀，其未表明上訴
理由者，應於提出上訴後二十日內向本院補提理由書狀（均須按他造當事人之人數附
繕本）上訴時應提出委任律師或具有律師資格之人之委任狀；委任有律師資格者，另
應附具律師及格證書及釋明委任人與受任人有民事訴訟法第四百六十六條之一第一項
但書或第二項（詳附註）所定關係之釋明文書影本。
被上訴人不得上訴。
中      華      民      國     九十     年     十一     月      八      日
                                              書記官  董  曼  華
附註：
民事訴訟法第四百六十六條之一（第一項、第二項）：
對於第二審判決上訴，上訴人應委任律師為訴訟代理人。但上訴人或其法定代理人具
有律師資格者，不在此限。
上訴人之配偶、三親等內之血親、二親等內之姻親，或上訴人為法人、中央或地方機
關時，其所屬專任人員具有律師資格並經法院認為適當者，亦得為第三審訴訟代理人
。


司法院資訊處製作；財團法人民間司法改革基金會備份。
